最　高　行　政　法　院　裁　定
　　　　　　　　　　　　　94年度裁字第01227號
抗　告　人　甲○○
　　　　　　　　　　　　　送.
　　　　　　　　　　　　　　　.
上列抗告人因與相對人嘉義市稅捐稽徵處間土地增值稅事件，對
於中華民國93年2月13日高雄高等行政法院92年度訴字第1312號
裁定提起抗告，本院裁定如下︰
    主  文
抗告駁回。
抗告訴訟費用由抗告人負擔。
    理  由
一、按抗告法院認抗告為不合法或無理由者，應為駁回抗告之裁
    定。
二、本件抗告意旨略謂：依修正前土地稅法第39條之2第1項農業
    用地在依法作農業使用時，移轉與自行耕作之農民繼續耕作
    者免徵土地增值稅。本案農地既已依修正前土地法規定具備
    自耕能力證明辦理所有權變更登記，當然免徵土地增值稅，
    查相對人明知該筆土地係屬私有農地，依修正前土地稅法第
    30條規定，私有農地拍賣承受人，未檢附自耕農地證明，應
    通知限期補送，逾期以資格不符廢除原拍賣，另行拍賣，才
    是適當之行政作業，相對人卻以直接扣徵土地增值稅之手段
    ，影響抗告人權益。又該農地拍賣承受人於民國（下同）84
    年3月20日完成拍賣承受，於4月7日送件申辦所有權變更登
    記，相對人既已核准，理應隨即自動退回錯誤扣徵之土地增
    值稅，卻遲延5年時間才准予免徵土地增值稅退還稅款。綜
    上所述顯然相對人對本案之行政處理有重大瑕疵，爰請裁定
    廢棄原裁定，並准予裁定退還相對人自代扣土地增值稅日起
    至退還稅款日止加計之利息。
三、相對人則以：查抗告人於89年12月19日申請支付所有坐落嘉
    義市○○段685號被法院拍賣農地，自代扣土地增值稅日起
    至實際退還稅額日止之利息損失一案，相對人否准其請之行
    政處分係89年12月28日89嘉市稅財字第89743699號，抗告人
    不服該案處分並未依限提起訴願，其訴願程序已不合，而抗
    告人誤以非行政處分復函提起訴願，顯有違誤，與訴願法第
    14條規定不合，應予駁回。再按本件土地增值稅於84年4月
    15日繳納，抗告人於89年12月19日始申請已退還土地增值稅
    應加計利息退回，業已逾5年時效，原審裁定駁回抗告人於
    原審之訴，應無違誤。次查本案嘉義市○○段685號被法院
    拍賣農地承受人黃義雄並未申請自耕能力證明書，依據修正
    前土地稅法第39條之2第1項及財政部86年5月6日臺財稅第86
    1895181號函釋規定，本案法院拍賣農地並未符合免徵土地
    增值稅原無退還法院代扣稅款之餘地，惟鑑於嘉義地方法院
    有關本案監察院調查查復書所讓給之權利移轉證明書所載「
    本件拍賣之農地，應買人已附自耕能力證明書」係誤載，而
    未要求優先承買人黃義雄提出自耕能力證明書。相對人為顧
    及納稅人權益，乃專案陳報財政部後審酌其信賴利益有值得
    保護之情形而據以免徵土地增值稅，是以相對人處理本案已
    兼情、理、法。抗告人聲稱承買人黃義雄為自耕農相對人始
    核准退還代扣土地增值稅，係適用法令錯誤，應係誤解。另
    抗告人所有坐落嘉義市○○段685號被法院拍賣農地，自代
    扣土地增值稅日起至實際退還稅額日止之利息損失一案，與
    因適用法令錯誤或計算錯誤有別。且本案係因執行法院未依
    規定要求承買人出具自耕能力證明書，且該筆農業用地亦已
    向地政機關辦妥土地所有權移轉登記，尚難歸責於納稅義務
    人（債務人）；就債務人而言，其相信法院裁定由優先承買
    人優先購買，並讓給載有「本件拍賣之農地，應買人已附自
    耕能力證明書」字樣之權利移轉證書，且已辦竣土地所有權
    移轉登記，應具有公信力。故本案應就義務人之信賴利益審
    酌有無值得保護之情事，據以免徵土地增值稅，為財政部89
    年9月28臺財稅第0890456282號函釋，亦為財政部89年12月2
    日臺財稅第0890458560號函所明釋，又財政部89年12月24日
    研商89年6月3日臺財稅第0890453334號函釋衍生之相關問題
    會議紀錄作農業使用之農業用地，移轉與自然人，依土地稅
    法第39條之3規定，補行申請不課徵土地增值稅者，不適用
    加計利息退還決議有案，故相對人否准抗告人申請退還土地
    增值稅應加計利息退還，認事用法應非無據，抗告理由均不
    足採等語，資為抗辯。
四、原裁定以：查本件抗告人主張相對人應退還自代扣土地增值
    稅日起至實際退還稅額日止之利息，業據抗告人前於89年12
    月19日向相對人提出申請，經相對人以89年12月28日89嘉市
    稅財字第89743699號函否准在案。該函既已明示駁回抗告人
    申請退還加計利息之請求，係屬行政處分，洵堪認定。抗告
    人若有不服，本應依訴願法第14條第1項之規定，於法定期
    間內，對該函所為之處分提起訴願，始為適法，乃抗告人竟
    於訴願期間經過後，另於92年5月27日，再度向相對人申請
    退還自代扣土地增值稅日起至實際退還稅額日止，按日加計
    之利息。經相對人以92年6月5日嘉市稅財字第0920716731號
    函復抗告人略以：「先生為原有坐落嘉義市○○段685號被
    法院拍賣農地，申請自代扣土地增值稅日起至實際退還稅額
    日止，按日加計利息退還一案，經查本案有無適用加計利息
    退還一節，前經本處89年12月28日89嘉市稅財字第89743699
    號函詳復在案（附影本），請查照。」，抗告人不服該函文
    ，乃向嘉義市政府提起訴願，經遭決定駁回後，提起本件行
    政訴訟。經核相對人92年6月5日嘉市稅財字第0920716731號
    函，僅係重申相對人89年12月28日之函文內容，不生任何法
    律效果；況依我國向來司法實務之見解，認只要行政機關對
    重為處分之申請的決定結果不變，不論行政機關有無於函復
    人民之前重作實質審查，均一律認定為不具行政處分性格之
    重複處置。至抗告人得否依行政程序法第128條之規定申請
    重新進行行政程序，則屬另一問題。故而，相對人92年6月5
    日嘉市稅財字第0920716731號函，並非行政處分，要無疑義
    。則該函既非行政處分，抗告人本不得對之提起訴願，訴願
    機關以抗告人申請時已逾5年時效，而駁回抗告人退還利息
    之請求，於法固非無據，然依程序不合實體不究之原則，訴
    願機關就抗告人申請退稅之請求，本應自程序上予以駁回。
    訴願機關雖未自程序上予以駁回，容有未合，惟其決定駁回
    之結論並無二致，應予維持，乃裁定駁回抗告人在原審之訴
    。
五、本院查，按所謂行政處分，依訴願法第3條第1項規定，係指
    中央或地方機關就公法上具體事件所為之決定或其他公權力
    措施而對外直接發生法律效果之單方行政行為而言。至行政
    機關所為單純事實之述或理由之說明，既不因該項述或
    說明而生何法律上之效果者，自非行政處分，人民即不得對
    之提起訴願。又行政機關之答覆若僅將前調查處理經過情形
    ，重行明，而仍維持前原處分，未有所變更，即難謂係一
    新處分性質，自不得以同一法律關係事件，更為爭執。查系
    爭92年6月5日嘉市稅財字第0920716731號函復抗告人略以：
    「先生為原有坐落嘉義市○○段685號被法院拍賣農地，申
    請自代扣土地增值稅日起至實際退還稅額日止，按日加計利
    息退還一案，經查本案有無適用加計利息退還一節，前經本
    處89年12月28日89嘉市稅財字第89743699號函詳復在案，請
    查照。」，而觀之89年12月28日89嘉市稅財字第89743699號
    函之內容：「說明：．．．三、至所請加計利息一併退還一
    節，業經本處報准財政部89年12月2日臺財稅第890458560號
    函釋：『．．．本案經貴處審酌呂君之信賴利益有值得保護
    之情事，准予免徵土地增值稅並退還已扣繳稅款6,541,115
    元，尚非屬因適用法令錯誤或計算錯誤而溢繳之稅款，應無
    本部89年6月3日臺財稅第890453334號函釋加計利息一併退
    還之適用。』是以先生申請支付利息損害一節，欠難辦理。
    」，可知92年6月5日嘉市稅財字第0920716731號函號，僅係
    引述其前所為89年12月28日89嘉市稅財字第89743699號函之
    決定，重申前函否准抗告人所請之意旨，並非對人民為重新
    創設何種具體之處置，並不因而對人民直接發生具體的法律
    上效果，並非行政處分，自不得對之提起行政爭訟。抗告人
    前揭主張係其法律見解之歧異，尚不足採。綜上所述，本件
    原裁定駁回抗告人在原審之訴，核無違誤，抗告應予駁回。
六、依行政訴訟法第104條、民事訴訟法第95條、第78條，裁定
    如主文。
中    華    民    國    94    年    6     月    23   日
                  第二庭審判長法  官　葉　振　權
                              法  官  林  茂  權
                              法  官　劉　鑫　楨
                              法  官　吳　明　鴻
                              法  官　梁　松　雄
以  上  正  本  證  明  與  原  本  無  異
中    華    民    國    94    年    6    月    23     日
　　　　　　　　　　　　　　　書記官　陳　盛　信
